臺灣臺北地方法院刑事裁定　　　　　　　　　　　　　九十三年度自更(一)字第三號
　　自　訴　人　丙○○
　　代　理　人　莊榮兆
　　被　　　告　乙○○
右列被告因偽造文書等案件，經自訴人提起自訴，本院裁定如左：
      主      文
自訴駁回。
      理      由
一、自訴意旨略以：
    (一)自訴人丙○○於民國（下同）八十四年二月二十七日以另案被告簡源鑫涉嫌偽
      造文書罪嫌，向臺灣板橋地方法院提起自訴，經該院以八十四年自字第九十三
      號受理在案，審理結果為簡源鑫無罪之諭知；嗣自訴人不服該判決乃提起上訴
      ，經臺灣高等法院於八十五年七月三日以八十四年度上訴字第四八八六號判決
      駁回自訴人之上訴；自訴人乃針對上開高院判決提起上訴，嗣再經最高法院於
      八十六年七月三日以八十六年台上字第三九八六號撤銷原判決並發回原審；該
      案經發回更審後，由臺灣高等法院以八十六年上更(一)字第六八四號受理，經審
      理後，於八十七年八月二十六日撤銷第一審之判決，而就簡源鑫行使偽造私文
      書之罪行，判處有期徒刑八月；而簡源鑫則就上開高院判決不服而提起上訴，
      經最高法院於九十年一月十一日以九十年度台上字第二三０號撤銷原判決並發
      回更審，茲由臺灣高等法院以九十年度上更(二)字第一０三號審理中，而被告乙
      ○○則受簡源鑫之委任，擔任該案之選任辯護人。
    (二)被告乙○○於前開九十年度上更(二)字第一０三號案件審理，在九十一年四月九
      日於台北市○○區○○路一二七號臺灣高等法院內提出刑事答辯狀中主張：「
      本件自訴人丙○○自訴意旨略以：『查本件自訴人於民國七十七年十二月二十
      八日間在龍纖有限公司之股東印鑑章及於民國七十九年十二月十九日在龍纖股
      份有限公司之股東印鑑章如附件一所示，該枚印章迄今尚在自訴人保管中，未
      曾有遺失遭竊之情事；茲為證明附件一所示之印章，確為自訴人於民國七十七
      年、七十九年間分別在龍纖有限公司、龍纖股份有限公司之股東印鑑章，茲謹
      檢呈龍纖有限公司七十七年十二月二十八日之變更登記事項卡及龍纖股份有限
      公司七十九年十二月十九日之變更登記事項卡為憑。茲被告簡源鑫竟冒用自訴
      人之署押，於民眾日報冒用自訴人名義刊登前附件一內載印章遺失之啟事，載
      稱：【遺失本人登記於龍纖股份有限公司登記用章聲明作廢丙○○啟】，並向
      經濟部商業司不實呈報自訴人之印章遺失，被告偽造文書之犯行殊為灼然』云
      云，依上所述，自訴人係以其在龍纖股份有限公司之股東印鑑章尚在個人保管
      中，並以該枚印章未曾有遺失遭竊之情事，而主張被告（指簡源鑫）有偽造文
      書之犯行；惟查自訴人提出之印章係其偽造股東同意書時所使用，亦為龍纖有
      限公司七十七年十二月二十八日變更登記事項卡內之股東印鑑章，然龍纖有限
      公司及龍纖股份有限公司之股東印鑑章並不相同，自訴人顯將其在龍纖有限公
      司及龍纖股份有限公司之股東印鑑章張冠李戴，意圖混淆鈞院之視聽。且依自
      訴人所提出之證物二即龍纖股份有限公司變更登記事項卡內記載股份總數為二
      萬六千股，然從該證物所附『龍纖股份有限公司董事、監察人名單』，各董事
      及監察人持有股份僅為二萬五千股，顯見自訴人係以變造之龍纖股份有限公司
      變更登記事項卡作為本件自訴之依據，核其所為，顯已構成刑法第一百六十九
      條第二項之誣告罪」云云。
    (三)被告乙○○上開刑事答辯狀，純係捏造事實、偽造、變造證據而行誣告，茲說
      明如後：
      自訴人於九十年五月十四日呈補充自訴意旨狀一件，用以指陳簡源鑫涉嫌偽
        造文書之犯行，殊為灼然。
      被告乙○○明知理屈，竟於九十一年四月九日呈具一份刑事答辯狀予臺灣高
        等法院，誣指：「丙○○係以變造之龍纖股份有限公司變更登記事項卡作為
        自訴之依據，核其所為，顯已構成刑法第一百六十九條第二項之誣告罪」云
        云，詳如前(二)所述。
      查龍纖股份有限公司於七十七年十二月二十二日因董事長、股東、出資轉讓
        及修改章程事宜，檢具一紙於七十七年十二月二十日所簽立之股東同意書向
        主管機關臺灣省政府建設廳申請變更公司章程，嗣於七十七年十二月二十八
        日獲得臺灣省政府建設廳之核准，此有龍纖有限公司之變更登記事項卡可證
        ；且簡源鑫復持上開核准之文件於七十八年三月一日向臺北縣政府建設局商
        業課申請就負責人之更異辦理變更登記，此有該等相關之變更登記聲請卷可
        稽。
      次查，龍纖有限公司於七十九年十二月間因增資、組織及修正章程，而由簡
        源鑫具文向主管機關臺灣省政府建設廳變更為龍纖股份有限公司，並為組織
        章程之修正；嗣經臺灣省政府建設廳於七十九年十二月十九日核准，依龍纖
        股份股份有限公司之變更登記事項卡載明資本總額為新台幣（下同）二千六
        百萬元，股份總數為二萬六千股，而依背面所載之「董事、監察人名單」載
        明：「(1)簡源鑫持股五千股。(2)蕭麗華持股四千股。(3)丙○○持股四千股。
        (4)簡清追持股四千股。(5)簡秋琴四千股。(6)簡源森持股四千股。」，於此應
        予敘明者，厥為該董事合計六人之持股總數為二萬五千股，為何與前述變更
        登記事項卡所載總股數二萬六千股不符？蓋龍纖股份有限公司總股數確為二
        萬六千股，此證諸該公司之股東名冊上之記載：「董事長簡源鑫五千股，董
        事蕭麗華、丙○○、簡清追、簡秋琴各四千股，監察人簡源森四千股，另有
        股東簡連成一千股，總計為二萬六千股」即明，並依龍纖股份有限公司七十
        九年十二月十九日之變更登記全卷中載明簡源鑫將其投資額之其中一百萬元
        讓與其子簡連成，此有載明：「同意原股東簡源鑫投資本公司新台幣一百萬
        元讓與新股東簡連成承受」之「同意書」、簡連成之「
        之「股東名冊」可稽。由於前揭所指二萬五千股者為「董事、監察人」之持
        股數，並不包含另餘股東簡連成的一千股，是該份變更登記事項卡係屬真實
        ，何來變造之有？故被告乙○○指稱：「龍纖股份有限公司變更登記事項卡
        內記載股份總數二萬六千股。然從該證物所附龍纖股份有限公司董事、監察
        人名單及監察人持有股份僅為二萬五千股，顯見自訴人等係以變造之龍纖股
        份有限公司變更登記事項卡作為自訴之依據」云云，端屬無中生有，且有「
        意圖他人受刑事處分，而向該管公務員誣告」之犯行。
    (四)查另案被告簡源鑫受被告乙○○之誤導，一再捏稱龍纖股份有限公司七十九年
      十二月十九日增資不實，甚至誣告自訴人偽造文書，幸經臺灣臺北地方法院檢
      察署檢察官以九十一年度偵字第五八一０號為不起訴處分，此有該不起訴處分
      書及臺灣臺北地方法院檢察署九十二年七月一日甲○茂日九十一偵五八一０字
      第四０三五０號函在卷可憑，因認被告乙○○涉有刑法第一百六十九條第一項
      誣告罪、同法第二百十六條、第二百十五條行使業務上登載不實文書等罪嫌云
      云。
二、按法院或受命法官於自訴案件第一次審判期日前訊問及調查結果，如認為案件有
    刑事訴訟法第二百五十二條至二百五十四條之情形者，得以裁定駁回其自訴，同
    法第三百二十六條第三項定有明文。次按犯罪事實應依證據認定之，無證據不得
    認定犯罪事實，刑事訴訟法第一百五十四條第二項亦定有明文。又認定不利於被
    告之事實，須依積極證據，苟積極證據不足為不利於被告事實之認定時，即應為
    有利於被告之認定，更不必有何有利之證據。再事實之認定，應憑證據，如未能
    發現相當證據，或證據不足以證明，自不能以推測或擬制之方法，為裁判基礎，
    最高法院三十年上字第八一六號、四十年台上字第八六號判例可資參照。
三、再按誣告罪之成立以意圖他人受刑事處分或懲戒處分，而為虛偽之告訴、告發、
    報告者為要件。所謂虛偽，係指明知無此事實故意捏造而言，若告訴人誤認有此
    事實，或以為有此嫌疑，或輕信傳說懷疑誤告，或對於其事實張大其詞，或其目
    的在求判明是非曲直者，均不得指為虛偽。亦即其所申告之事實，並非完全出於
    憑空捏造，或尚非全然無因，只以所訴事實，不能積極證明為真實，或因證據不
    充分，致被誣人不受追訴處罰者，因告訴人本缺乏誣告之故意，即難科以本罪，
    最高法院亦著有二十年上字第二五三號、四十年台上字第八八號、四十四年台上
    字第八九二號判例及八十三年度台上字第一九五九號判決可資參照。依上開說明
    觀之，刑法第一百六十九條第一項誣告罪之構成要件為(1)意圖使他人受刑事或懲
    戒處分。(2)申告人明知所訴為虛偽；所謂虛偽係指明知無此事實故意捏造而言。
    (3)向該管公務員申告。(4)所申告之事實足使被誣告人有受刑事或懲戒處分之危險
    。另按刑法第二百十五條之業務登載不實罪，係以從事業務之人明知為不實之事
    項，而登載於其業務上所作成之文書為要件，惟所謂明知係指直接故意而言，若
    所登載者係基於業務之確信，則尚難認有何故意可言，自難以該罪名相繩。
四、本件自訴人認被告乙○○涉犯刑法第一百六十九條誣告罪、同法第二百十六條、
    第二百十五條行使業務上登載不實文書等罪，無非係以其受另案被告簡源鑫委任
    ，於自訴人自訴簡源鑫涉嫌偽造文書等案件中擔任選任辯護人時所提出之九十一
    年四月九日刑事答辯狀之記載為其所憑論據（參照本院九十三年四月二十日之訊
    問筆錄及九十二年八月三十一日自訴狀）。
五、訊之被告乙○○固承認於上開自訴人自訴簡源鑫偽造文書等案件中受簡源鑫委任
    擔任其選任辯護人，惟矢口否認有何誣告、行使業務上登載不實文書罪之犯行，
    辯稱：我只是依簡源鑫提供之證物實行選任辯護人之責，並無行使業務上登載不
    實文書，亦無誣告自訴人等語（參照本院九十三年四月二十日訊問筆錄）。
六、經查，本件被告乙○○為執業律師，於臺灣高等法院九十年度上更(二)字第一０三
    號被告簡源鑫所涉偽造文書等案件中擔任被告簡源鑫之選任辯護人；又被告乙○
    ○於前揭案件執行其辯護職務時，在其撰擬之辯護意旨狀上，固曾為如自訴意旨
    所述之文字敘述，質疑本件自訴人有偽造文書之嫌，此有自訴人提出被告乙○○
    於九十年度上更(二)字第一０三號案所為之九十一年四月九日刑事答辯狀一紙在卷
    可按（見本院九十二年度自字第六四九號卷四十五頁、第四十六頁）。然從上開
    刑事答辯狀全文可知：被告僅係基於辯護人之職責，以另案被告簡源鑫所提供之
    資料中分析龍纖有限公司與龍纖股份有限公司內之關於「丙○○」股東印鑑章之
    差異及「龍纖股份有限公司」變更登記事項卡內記載總股數與「龍纖股份有限公
    司董事、監察人名單」中各董事及監察人持有股份數有所不同，乃依據其法律專
    業，就其中可疑之處，以有利於另案被告簡源鑫之角度提出質疑，其目的乃在說
    服法官另案被告簡源鑫並無偽造私文書之犯行，故僅從該刑事答辯狀觀之，實難
    認被告乙○○明知另案被告簡源鑫所提供之資料為不實；況律師應以保障人權、
    實現社會正義及促進民主法治為使命，並應基於前揭使命，誠實執行職務，維護
    社會秩序及改善法律制度，此觀諸律師法第一條之規定自明。是律師受當事人委
    任時，應本於律師法第一條之規定，誠實、盡責執行職務。故律師針對有利於當
    事人之相關事證，代當事人撰擬書狀或在法庭上進行陳述，不僅係受當事人委任
    執行職務，亦兼有達成保障人權、實現社會正義及促進民主法治使命之目的，是
    難以律師在法庭陳述或訴狀記載關於被告之防禦方法時，對於另造當事人有不利
    之陳述，遽認其有行使業務上登記不實文書之犯罪故意，否則辯護制度即無法落
    實。再者，前開對自訴人提出誣告之告訴之人為另案被告簡源鑫，此有臺灣臺北
    地方法院檢察署檢察官以九十一年度偵字第五八一０號不起訴處分書、臺灣臺北
    地方法院檢察署九十二年七月一日甲○茂日九十一偵五八一０字第四０三五０號
    函在卷可憑（見本院九十二年自字第六四九號卷第七十九頁至第八十一頁），是
    被告乙○○並無向該管公務員即臺灣臺北地方法院檢察署檢察官申告，亦無證據
    顯示被告乙○○教唆另案被告簡源鑫向該管公務員申告，復無證據證明被告乙○
    ○明知另案被告簡源鑫所訴為虛偽，是被告乙○○自無刑法第一百六十九條第一
    項誣告之犯行。綜前所述，被告乙○○在刑事答辯狀敘述龍纖有限公司與龍纖股
    份有限公司變更登記事項卡中關於「丙○○」股東印鑑章之差異及龍纖股份有限
    公司變更登記事項卡內記載總股數與「龍纖股份有限公司董事、監察人名單」中
    各董事及監察人持有股份數有所不同，乃基於其擔任辯護人之責，故自不能以被
    告乙○○在該紙辯護狀中對自訴人有所指摘即認被告有何誣告、行使業務登載不
    實之故意，其所為核與誣告、行使業務登載不實文書之犯罪構成要件有所不合。
    是被告乙○○前開所辯，應堪採信。此外，復查無其他積極之證據足認被告乙○
    ○有何誣告、行使業務登載不實文書之犯行，被告犯罪嫌疑自有不足，依首揭規
    定裁定如主文。
據上論斷，應依刑事訴訟法第三百二十六條第三項、第二百五十二條第十款，裁定如
主文。
中　　　華　　　民　　　國　　九十三　　年　　　九　　　月　　二十七　　日
                                  臺灣臺北地方法院院刑事第九庭
                                      　審判長法  官  葉建廷
                                           　 法  官  林怡秀
                                            　法  官  官信成
右正本證明與原本無異。
自訴人如不服本裁定，應於送達後五日內向本院提出抗告狀。
                                           　 書記官  蔡嘉萍
中　　　華　　　民　　　國　　九十三　　年　　　九　　　月　　二十七　　日
